臺灣臺北地方法院刑事判決　　　　　　　　　　　　　　九十年度訴字第四七一號
　　公　訴　人　臺灣臺北地方法院檢察署檢察官
　　被　　　告　戊○○
右列被告因偽造文書等案件，經檢察官提起公訴（八十九年度偵字第六三三六號），
本院判決如左：
    主  文
戊○○無罪。
    理  由
一、公訴意旨略以：被告戊○○意圖為自己不法之所有，先在報紙刊登代辦銀行信用
    貸款之廣告，嗣於民國八十八年十月一日，向見報而來電詢問之告訴人丁○○，
    佯稱係華信商業銀行總行放款部副理丙○○，願代其辦理貸款，可貸得新臺幣（
    下同）三百萬元，使丁○○陷於錯誤，依被告之指示，於同日至華信商業銀行甲○○○（下稱華信銀甲○○○）開立○二六─○○四─0000000─九號帳
    戶後，將上開帳戶存摺、印鑑、提款卡、密碼及自己之身分證影本寄至臺中郵政
    信箱一四二三號以利被告辦理撥款，而由被告詐得上開物件。被告為取信丁○○
    ，復基於變造私文書之犯意，將上開帳戶存摺變造為「存入四百萬元」之記載，
    足生損害於華信商業銀行及丁○○，並於同年月八日寄回。丁○○見既已存入四
    百萬元，更不疑有他，復依其指示，至華信商業銀行己○○○（下稱華信銀己○○○），另開立○○九─○○四─0000000─九號帳戶，並存入三十萬元
    以顯示其調度資金能力。被告再基於意圖為自己不法所有之概括犯意，分別於同
    日及同年月十一日，將丁○○華信己○○○帳戶中之三十萬元，以電話服務密碼
    轉帳方式，轉帳至華信甲○○○帳戶後，再以上開詐得之甲○○○帳戶提款卡，
    連續於八十八年十月八日、十月十一日，在中國商銀臺中分行、瑞蓮天地ＫＴＶ
    三信商業銀行提款機、華南銀行松山分行、臺北市第一信用合作社內湖成功分社
    等地，利用自動付款設備，將上開三十萬元先後提領一空，因認被告涉有刑法第
    二百十條變造私文書、第三百三十九條第一項詐欺取財、第三百三十九條之二第
    一項利用自動付款設備詐欺罪嫌。
二、按犯罪事實應依證據認定之，無證據不得推定其犯罪事實，又不能證明被告犯罪
    者，應諭知無罪之判決，刑事訴訟法第一百五十四條、第三百零一條第一項定有
    明文。次按，認定犯罪事實應憑積極證據，倘積極證據不足以為不利於被告事實
    之認定時，即應為有利被告之認定，更不必有何有利之證據，最高法院著有三十
    年上字第八一六號判例，所謂「積極證據足以為不利於被告事實之認定」者，依
    同院七十六年臺上字第四九八六號判例意旨，係指據為訴訟上證明之全般證據資
    料，在客觀上已達於通常一般之人均不致有所懷疑，而得確信被告確曾犯罪之程
    度；若未達到此一程度，而有合理之懷疑存在，即無從為被告有罪之確信時，自
    應為被告無罪之判決。
三、公訴意旨認被告戊○○有上開罪嫌，無非係以告訴人丁○○之指述、證人即租用
    台中郵政第一四二三號信箱之庚○○之證述、華信己○○○八十八年十月八日錄
    影帶翻拍照片三幀等為其論據。訊據被告戊○○固不否認有於八十八年十月八日
    下午三時許前往華信銀己○○○，惟堅詞否認有何公訴意旨所載犯行，辯稱：八
    十八年十月八日下午三時許前往華信銀己○○○僅是去換領自己的金融卡，不認
    識丁○○、庚○○等語。經查：
    (一)告訴人丁○○於八十八年十月一日，於華信銀甲○○○開立○二六─○○四─
      0000000─九號帳戶，又於八十八年十月八日，於華信銀己○○○另開
      立○○九─○○四─0000000─九號帳戶，於同日並將三十萬元存入華
      信銀己○○○前開帳戶；因丁○○設有電話服務密碼，且依華信銀行作業規定
      ，同一身分證字號之帳戶款項均可藉由電話服務密碼相互轉帳，上開三十萬元
      即以電話服務密碼轉帳方式，先後於八十八年十月八日下午三時十九分五十二
      秒、三十六分五十七秒、五十七分五十六秒，各轉帳十萬元（合計三十萬元）
      至丁○○之華信銀甲○○○帳戶，再以丁○○之華信銀甲○○○金融卡，先後
      於八十八年十月八日下午三時二十一分十七秒至三時二十四分零四秒、同日下
      午三時四十九分四十九秒至三時五十四分零一秒、八十八年十月十一日上午八
      時三十一分十九秒、同日下午三時三十一分三十六秒至三時三十四分零九秒，
      在中國商銀臺中分行、三信商銀（瑞蓮天地ＫＴＶ）、華南銀行南松山分行、
      臺北市第一信用合作社內湖成功分社等地所設之自動提款機，分別提領十萬元
      （五筆）、十萬元（五筆）、二萬元（一筆）、八萬元（四筆）（合計三十萬
      元）等情，有華信商業銀行八十九年三月二日（八九）崙作字第００一０號函
      覆華信銀甲○○○開戶資料（偵卷第五頁）、八十九年二月十六日（八九）信
      作字第００八一號函覆華信銀己○○○開戶資料（偵卷第八頁）、華信銀甲○○○九十一年三月六日（九一）崙作字第００００六號函、華信銀己○○○九
      十一年五月二日（九一）信作字第０００九三號函覆電話服務密碼設置情形及
      作業規範（本院卷第二八三頁、第三四四頁）、華信銀甲○○○八十九年四月
      二十五日（八九）崙作字第００一四號函、華信銀己○○○九十一年五月三日
      （九一）信作字第００一０八號函覆電話轉帳、金融卡提領情形（偵卷第五十
      六頁、本院卷第三四八頁）等在卷可稽，此部分之事實可堪認定。
    (二)告訴人丁○○指稱：伊係於八十八年十月一日見中國時報第四十四版廣告欄中
      ，有「頭款提供，不必設定、免保人、五十至三百萬，銀行利、銀行主管親辦
      不先收費」等內容之廣告一則，伊即以該廣告所載0000000000號行
      動電話與被告連繫，被告指示伊先至華信銀甲○○○開戶，並於伊到達華信銀
      甲○○○辦理開戶時在旁對伊點頭示意，伊辦妥開戶後即將該帳戶之存摺、印
      章、提款卡、身分證影本寄至被告所指定之臺中郵政一四二三號信箱，被告隨
      後寄回前開存摺，顯示該帳戶於八十八年十月五日存入四百萬元，伊受被告指
      示，再於八十八年十月八日前往華信銀己○○○開戶及存入三十萬元以顯示伊
      調度資金能力，在華信銀己○○○內，被告亦有到場，並持伊甲○○○金融卡
      在行內自動櫃員機查詢伊有無依指示存入三十萬元，且曾與伊通電話連繫云云
      ，並據提出中國時報剪報一紙為佐證。惟查：
      經就告訴人所舉之前開廣告內0000000000號行動電話，查詢提供
        該門號之遠傳電信股份有限公司，該公司覆稱該門號行動電話為八十八年八
        月二十五日開通，申裝人為壬○○、所留帳單地址為臺中郵政第一四二三號
        、聯絡電話為０二—00000000號，有該公司覆函二紙在卷可稽（偵
        卷第二十一頁、本院卷第二六二頁），惟本院訊之證人即前開行動電話申裝
        名義人壬○○，其證稱：伊八十八年八月二十五日尚在台南監獄執行徒刑，
        未曾申請該支電話，亦未曾申請上開郵政信箱，不認識被告，身分證在出獄
        後始發現遺失等語（見本院第一六四頁、一九０頁），核與卷附壬○○之在
        監在押資料表（本院卷第二一八頁）相符；又本院再就前開行動電話申裝資
        料內所留０二—00000000號函詢中華電信股份有限公司，該公司則
        覆稱大臺北地區並無二七三四字頭之電話號碼，有該公司覆函一紙在卷可稽
        （本院卷第三一一頁）；本院再就前開廣告係何人委刊一事，函詢中國時報
        公司，該公司則覆稱該分類廣告相關資料已逾內部作業規定之保存期限，無
        法提供，有該公司函一紙在卷可稽（見本院卷第三六四頁）。是告訴人此部
        分之指述，因無其他積極證據可資佐證，自無從作為不利被告認定之依據。
      次查：告訴人指稱寄送華信銀甲○○○存摺等資料所至之臺中郵政第一四二
        三號信箱，經查係庚○○於八十七年十月二十九日起租用，有臺灣中區郵政
        管理局八十八年十一月一日00000000—０七九號函在卷可稽（偵卷
        第廿二頁），證人庚○○於偵查中固指稱：「當時約八十七年九月間，一位
        自稱陳先生登報，小額貸款，我打電話與他聯絡後，該陳先生帶我與妹妹辛○○一起至臺中郵政總局，用我的身分證申請該一四二三號信箱」等語，並
        依被告照片，指認被告即為該名陳先生（見偵卷第卅四頁背面）；復於本院
        訊問中證稱：「（見過信先生幾次？）三次，第一次：與我妹妹一起去見信
        先生，只是見面講話，從見面到分手約半個鐘頭。過二天他再跟我聯絡，我
        在與其去租信箱，見面時間約一小時，第三次是我去找信先生還錢，他說不
        用還錢，約其在電信局附近見面，有見到信先生，見面約十、二十分鐘」等
        語（見本院卷第七五頁）；惟本院命證人庚○○當庭指認在庭被告是否即為
        當時借其名義租用信箱之人時，證人庚○○卻證稱被告並非該名陳先生明確
        ，其證稱：「（何以在警察局時指認陪你去租信箱的人為戊○○？）當時沒
        有注意到其皮膚顏色，陳先生之皮膚很白，臉與手都很白，其皮膚無論怎麼
        曬都很白，他的手是比較書生型，被告之手比較粗：：我當時以為隔了那麼
        多年，他可能曬黑（所以才指認），可是今天當庭指認確實不是」等語（見
        本院卷第一一八頁、第一九五頁），證人庚○○先後證述、指認內容不一，
        且於偵查中係指認被告之照片而非被告本人，是其先前指認被告，仍不足為
        被告不利之認定。又證人即庚○○之妹辛○○雖另當庭指稱被告即為該名陳
        姓男子（見本院卷第一九三頁），然證人辛○○僅於庚○○、陳姓男子第一
        次會面時見過該陳姓男子一次，衡情自不如證人庚○○對於該陳姓男子之印
        象深刻；況庚○○業於本院訊問中表示被告確非該名陳姓男子，兩人對於同
        一事件中所見同一人，竟有如此歧異證述，則被告是否即為租用信箱之人，
        誠尚有合理之懷疑而未達於確信之程度。至於告訴人指稱被告有寄回存摺，
        上有存入四百萬元之記載，復據提出存摺影本一紙為證（偵卷第四十九頁）
        ，然此是否為被告所寄回，並無其他證據可資認定。綜上，此部分告訴人之
        指稱、證人庚○○之證述，仍不足為被告不利之認定依據。
      再查：告訴人雖指稱被告於伊前往華信銀甲○○○辦理開戶時在旁對伊點頭
        示意，惟經本院函詢華信銀甲○○○索取八十八年十月一日櫃臺錄影資料，
        該行覆稱因已逾保存期限無法提供，有該行九十年十一月廿三日（九０）崙
        作字第０００三六號函（本院卷第一四三頁）存卷可按，是此實僅有告訴人
        之片面指述，別無其他積極證據可認被告曾於八十八年十月一日至華信銀甲○○○，並向正在開戶之告訴人點頭示意；況即令被告確曾於告訴人開戶時
        前往華信銀甲○○○，斟酌銀行於營業時間乃公眾得自由出入之場所，亦無
        從憑此認定被告即為詐欺告訴人之人，此觀被告於告訴人前往華信銀己○○○開戶時正巧在旁一事（詳如後述項），益可確知。經另函華南銀行、中
        國商銀、三信商銀索取關於八十八年十月八日、十一日告訴人金融卡於自動
        提款機提領時之錄影資料、惟各行庫均覆稱無法提供，有華南銀行八十九年
        五月八日華南松字第０七一號函、中國商銀八十九年五月八日（八九）國中
        業發字第０九一號函、三信商銀八十九年五月八日三信銀業字第０四八九號
        函（見偵卷第六四頁以下）在卷可稽，是此部分之證據資料，亦不足為被告
        不利之認定。
      又告訴人另指稱被告於伊八十八年十月八日下午前往華信銀己○○○開戶時
        亦有到場，並持伊甲○○○金融卡在行內自動櫃員機查詢伊有無依指示存入
        三十萬元，且曾與伊通電話連繫云云，經查：被告亦不否認於八十八年十月
        八日下午曾前往華信銀己○○○，核與卷附錄影監視器翻拍照片三幀相符，
        此部分事實可堪認定。惟被告辯稱：係因原有金融卡毀損，故當日前往該行
        換領新的金融卡，且於行內自動櫃員機更改密碼、辦理轉帳及提領現金等語
        。經查：被告確曾於當日下午三時許就其００九—００四—００三００一—
        六號帳戶換領新金融卡，並於獲得補發後於當日下午三時十一分三十七秒至
        三時二十四分五十七秒，以該行行內自動提款機辦理更改密碼、轉帳、提款
        等業務，有華信銀己○○○九十年六月十二日（九０）信作字第０００九八
        號函、九十一年五月三日（九一）信作字第００一０八號函在卷可稽（見本
        院卷第廿八頁、第三四八頁），復經證人即華信銀己○○○行員胡聯云、子
        ○○等證述屬實，核與被告所辯相符；另錄影帶翻拍照片所示地點，乃華信
        銀己○○○之服務台，該服務台業務包含開戶、基金申購、銀行相關業務說
        明、金融卡補發等，亦據證人即華信銀己○○○行員子○○、乙○○證述明
        確；另被告因服務公司及個人均在華信銀己○○○開戶，故經常前來辦理存
        提款、支票存款、轉帳等業務之情，復據證人即華信銀己○○○襄理癸○○
        證述屬實，是被告於上揭時地因領取補發金融卡而為服務台上方錄影鏡頭攝
        得，核與常理無違。另依前開調查結果，僅能認定被告當日有以自己之金融
        卡在自動提款機辦理存提款、支票存款、轉帳等業務，無其他積極證據可認
        定被告尚以告訴人之金融卡查詢一事，自不能徒以被告有於自動提款機前插
        卡進行櫃員業務，推論被告即係持告訴人之金融卡插卡查詢款項。告訴人復
        指稱被告有與之電話連繫云云，惟經本院訊之告訴人連繫細節，其僅陳稱：
        「我存完款後用銀行內的公用電話打電話給對方，結果被告就在櫃員機測試
        提款卡，他手上的手機響起來」「與我講電話之人與當庭被告聲音相似」等
        語（見本院卷第二七四頁、三八０頁、第一一二頁），此等指述亦無證據可
        資憑據，即令屬實，僅以被告行動電話恰巧響起且聲音相似，遽認被告即為
        與告訴人通話之人，亦屬率斷。綜上，僅能確認被告於八十八年十月八日下
        午有與告訴人同時在華信銀己○○○服務台前，有換領金融卡及持新金融卡
        在自動提款機前辦理更改密碼、轉帳、提款等行為，但無其他積極證據可據
        ，實難逕認被告即係告訴人所指述之施詐者。
四、綜上所述，被告戊○○雖有於八十八年十月八日下午前往華信銀己○○○，並為
    己○○○服務台上方之監視錄影器攝得，然被告當日在華信銀己○○○內，確有
    辦理換領金融卡，並持新領金融卡於自動提款機前辦理變更密碼、轉帳等事，且
    告訴人所指述施詐者所刊登之報端廣告、其行動電話、郵局信箱，經查均無從認
    定係被告所委刊申請；矧告訴人指稱被告於八十八年十月一日亦有前往華信銀甲○○○一事，復乏積極證據可資認定，是尚難認定被告確有詐騙告訴人之行為，
    此外，復查無其他積極證據足認被告有公訴意旨所指之犯行，不能證明被告犯罪
    而尚有合理懷疑存在，依前開說明，自應為被告無罪之諭知。
據上論斷，應依刑事訴訟法第三百零一條第一項，判決如主文。
本案經檢察官盧筱筠到庭執行職務
中      華      民      國    九十一    年     十一     月    二十二    日
                                      臺灣臺北地方法院刑事第八庭
                                          審判長法  官  王淑滿
                                                法  官  宋松璟
                                                法  官  張永宏
右正本證明與原本無異。
如不服本判決，應於判決送達後十日內，向本院提出上訴狀。
                                                書記官  高永珍
中      華      民      國    九十一    年     十一     月    二十二    日
